【裁判字號】    89,交上訴,951
【裁判日期】    890406
【裁判案由】    遺棄等
【裁判全文】
臺灣高等法院臺中分院刑事判決          民國八十九年度交上訴字第九五一號
    上  訴  人  臺灣南投地方法院檢察署檢察官
    被      告  丙○○
    選任辯護人  林萬生
右上訴人因被告遺棄等案件，不服臺灣南投地方法院中華民國八十九年四月六日第一
審判決（民國八十九年度交訴字第六號，起訴案號：臺灣南投地方法院檢察署民國八
十八年度偵字第五一九五號），提起上訴，本院判決如左：
    主  文
原判決撤銷。
丙○○因過失致人於死，處有期徒刑陸月，又駕駛動力交通工具肇事，致人死傷而逃
逸，處有期徒刑壹年，應執行有期徒刑壹年肆月。
    事  實
一、丙○○於民國（下同）八十八年十一月三日十八時二十分左右，駕駛車牌號碼Ｍ
    八－三三○九號自用小客車，沿南投縣南投市○○路○段，由南投市往名間鄉北
    往南方向行駛，途經該路三二一號前時，應注意汽車行駛時，應注意車前人車動
    態，以便隨時採取必要之安全措施，而避免危險之發生，且車輛行經閃光黃燈無
    號誌之交岔路口，應減速接近，注意安全，小心通過，及行車速度，應依標誌之
    規定，無標誌者，在郊外道路，時速不得超過六十公里，而當時天候為晴、夜間
    有照明、路面乾燥無缺陷、道路無障礙物、視距良好，並無不能注意之情事，竟
    疏於注意車前人車動態及減速慢行，以時速九十公里之速度急速行駛，致其發現
    由甲○○所騎乘、後載簡孟君之腳踏車時，因車速過快，不及閃避，而自後撞擊
    該部腳踏車，甲○○、簡孟君因而人車倒地，簡孟君因車禍受有頭部挫傷、顱內
    出血之傷害；甲○○則受有頭部外傷併硬膜上血腫、右股骨骨折、下肢多處撕裂
    傷等傷害。丙○○於駕駛前開自用小客車肇事，致甲○○、簡孟君受傷倒地不起
    ，為非待人保護即不能維持其生存之無自救能力之人，其原有採取保護或其他必
    要措施之義務，竟另行起意，置無自救力之甲○○與簡孟君於不顧，不為彼等二
    人生存上所必要之保護，而駕車逃逸駛離現場，簡孟君因丙○○之肇事致大量出
    血及顱內出血併腦挫傷，經送醫急救後，仍於八十八年十一月三日二十三時左右
    ，不治死亡。嗣因丙○○所駕駛上開小客車之前方車牌掉落地面，經警查閱車籍
    資料，通知丙○○之家屬，由丙○○之家屬輾轉通知丙○○，丙○○始於同日二
    十時左右，向警察機關投案。
二、案經南投縣警察局南投分局報請臺灣南投地方法院檢察署檢察官相驗後自動檢舉
    及甲○○之法定代理人即其父乙○○告訴偵查起訴。
    理  由
一、被告丙○○於警訊、檢察官偵查、原審及本院審理中，均坦承有因超速等過失，
    於前揭時地駕車與被害人甲○○與簡孟君共乘之腳踏車發生車禍，且於肇事後未
    將被害人送醫而駕車離去之事實不諱，雖辯稱：係甲○○及簡孟君橫越馬路，其
    撞到之後因為害怕而未停下，但其有打電話報警，並聯絡家人協助處理，其並無
    遺棄之意思云云。惟查：
（一）被告於八十八年十一月三日十八時二十分左右，駕駛汽車肇事，使被害人簡孟
      君因本件車禍、頭部腦挫傷、顱內出血不治死亡，業經臺灣南投地方法院檢察
      署檢察官會同法醫師相驗屬實，有勘驗筆錄、相驗屍體證明書、驗斷書各一份
      可稽，並有照片三十四張在卷可證（見相驗卷內）；而被害人甲○○因本件車
      禍受傷，亦有財團法人私立中國醫藥學院附設醫院診斷證明書影本一紙在卷可
      稽（偵查卷第九頁）。而被害人甲○○所騎乘之腳踏車於車禍後後輪嚴重變形
      ，該車前中部位受損則較輕微，被告所駕駛之自用小客車則右前方之保險桿有
      擦撞痕跡、右前車燈破裂、右前引擎蓋扭曲突起，此有該腳踏車及自用小客車
      之照片可證，足見本件車禍係被告自用小客車之右前方與腳踏車後方相撞所致
      。
（二）被告於警訊中供承：「我撞到後並未即時停車察看，慢慢的將車開回住處...
      我肇事後離一○○多公尺（離現場）有停車但並未看到任何異狀，沒有救助傷
      者，到離現場一○○多公尺後我才打一一九報案」等語﹔於檢察官訊問時則供
      承：「因為我很害怕，所以我再開一百公尺左右打１１９號叫救護車，沒有留
      下姓名，然後我打電話找不到我爸爸，就打電話給員警，我是在我家旁邊張家
      博家打電話給警員，然後就去投案... 我打電話時間是七點半（晚上），投案
      時是快八點」等語。承辦警員劉俊宏於檢察官訊問時則結證稱：「我們是根據
      掉落在現場的車牌去找，是我到彰南路一段一五三巷四五號之一張家博家找，
      找不到人，張家博還說他（指被告）住臺中，我就請他聯絡，我們先回所，後
      來他（指被告）才打電話來。」等語。按本件車禍撞擊猛烈，被告車之前擋風
      玻璃右側有破洞，並呈現蛛網式裂痕達三分之二以上，其上並沾有血跡，此有
      照片可證，顯係有人受傷，且情況嚴重，被告竟稱其停車但未看到異狀？如未
      看到異狀，被告何以又稱打電話報警云云？再南投縣南投市○○路○段附近住
      戶密集，且當時為傍晚時分，人、車來往頻繁，被告如欲打電話報警，本可向
      附近之民眾或住戶洽借，依吾國社會常情，一般民眾均無拒絕之情形。而被告
      雖辯稱其有至附近打電話報警，惟經檢察官函查結果，在南投縣南投市○○路
      ○段三二一號一百公尺附近之公用電話通話紀錄，並無民眾於八十八年十一月
      三日十八時至十九時之間撥打一一九電話情事，此有中華電信股份有限公司臺
      灣中區電信分公司南投營運處八十九年一月二十日投政字第八九Ａ四三○○○
      ○二號函在卷可稽，是被告所為其有打電話報警部分之辯解，並不可採。再縱
      認被告確曾打電話報警，何以不留下姓名？又何以不打完電話後，隨即折返現
      場處理，而於車禍發生後逾一個小時，才打電話向警方投案？被告上開所供，
      自屬虛妄，足見被告於肇事後，未下車救治傷者及採取必要之措施，且未向警
      察機關報告，其肇事後駕車逃逸，甚為明確。
（三）按汽車行駛時，駕駛人應注意車前狀況，並隨時採取必要之安全措施，以避免
      危險之發生，且車輛行經閃光黃燈無號誌之交岔路口，應減速接近，注意安全
      ，小心通過，又行車速度，應依標誌之規定，無標誌者，在郊外道路，時速不
      得超過六十公里，道路交通安全規則第九十四條第三項、第九十三條第一項第
      一款、道路交通標誌標線號誌設置規則第二百十一條分別定有明文。被告丙○
      ○於前揭時地駕駛車輛，自應注意上述道路交通安全規則之規定，且當時天候
      為晴、夜間有照明、路面乾燥無缺陷、道路無障礙物、視距良好，並無不能注
      意之情事，此有道路交通事故調查表一紙可據，並無不能注意之情事，乃其竟
      疏於注意車前人車動態，超速行駛，以致肇事，致被害人簡孟君死亡及甲○○
      受傷，被告之行為顯有過失。被害人簡孟君既因本件車禍受傷不治死亡，而被
      告於該件車禍之發生又有過失，則被告之過失行為與被害人簡孟君之死亡，及
      甲○○受傷間，具有相當因果關係。
（四）按汽車駕駛人，駕駛汽車肇事致人受傷或死亡，應即採取救護或其他必要措施
      ，並向警察機關報告，不得駛離，道路交通管理處罰條例第六十二條第一項定
      有明文，是被告於駕車肇事後，依上開法令，原有採取保護或其他必要措施之
      義務，而被害人簡孟君、甲○○已為被告撞落於地上傷重不起，若不為救助，
      將致被害人有不能生存之虞，然被告竟置該已無自救力之被害人於不顧，不為
      其生存所必要之保護而駕車逃逸，致彼等有不能生存之虞，則被告確有消極遺
      棄行為無疑。
（五）據行政院國軍退除役官兵輔導委員會台中榮民總醫院八十九中榮醫行字第二四
      五七號函稱，依病歷記載病患簡孟君因車禍送至南雲醫院急診室時，已無生命
      跡象，依病歷記載推測，病人到院（榮民總醫院）時腦死之機會極大。」（見
      本院卷第四五頁），又依南雲醫院八十九年八月十一日南雲醫字第○二八六號
      函謂：病人（簡孟君）被送來本院時，其傷勢頗為嚴重，應有大量出血情況（
      依左胸無呼吸音及左下肢骨折大量出血研判）。另外依經驗判斷，頭部之外傷
      可能致成顱內出血腦挫傷。以上二種情形（大量出血及顱內出血併腦挫傷）皆
      為致命之傷害，任何致命之外傷，早一分救活，就多一分希望，但以患者之傷
      勢看來恐怕即使在醫院門前發生之事故及時送到急診室，其存活之希望都很渺
      茫。」（見本院卷第六三頁）。依上開二醫院之函述，可證被告於肇事後，縱
      使未延誤將被害人簡孟君送醫救治，亦因被害人簡孟君所受之傷，均為致命之
      傷，而難以挽救其生命，是尚難認被告未將被害人簡孟君送醫救治與簡孟君之
      死亡，有相當因果關係。
（六）綜上，本件事證已明確，被告所辯為卸責或避就之詞，不足採信，其犯行堪以
      認定。
二、刑法第二百七十六條第一項之過失致人於死罪及同法第二百八十四條第一項之過
    失傷害罪，係針對行為人應注意、能注意、而不注意之過失行為予以非難，而八
    十八年四月二十一日增訂之同法第一百八十五條之四之肇事致人死傷逃逸罪，則
    以處罰肇事後逃逸之駕駛人為目的，俾促使駕駛人於肇事後能對被害人即時護，
    以減少死傷，是該罪之成立祇以行為人有駕駛動力交通工具肇事，致人死傷而逃
    逸之事實為已足，至行為人之肇事有否過失，則非所問，二者之立法目的及犯罪
    構成要件截然不同，且駕駛人之肇事逃逸係在其過失行為發生後，為規避責任，
    乃另行起意之另一行為，故行為人之過失犯行與其肇事致人死傷而逃逸之行為，
    應屬併罰關係。而刑法第一百八十五條之四肇事致人死傷逃逸罪，並不以被害人
    為無自救能力人為必要，且在肇事致人死亡而逃逸之情形，無成立刑法第二百九
    十四條第一項遺棄罪餘地，兩相比較，刑法第一百八十五條之四肇事致人死傷逃
    逸罪之構成要件，較同法第二百九十四條第一項遺棄罪為寬，且前者之法定刑度
    係參考後者而定，立法目的似有意將駕駛動力交通工具肇事致人受傷而逃逸行為
    之處罰，以前者之規定取代後者之意，且就肇事致人死亡而逃逸者，亦依該罪科
    以刑責，俾使駕駛人於肇事後能對被害人即時救護，以減少死傷。則在駕駛動力
    交通工具肇事，致人死傷，使陷於無自救能力而逃逸之情形，該刑法第一百八十
    五條之四為同法第二百九十四條第一項之特別規定，應優先適用。
三、核被告所為，其過失致被害人簡孟君死亡，被害人甲○○受傷，係犯刑法第二百
    七十六條第一項之過失致死罪，同法第二百八十四條第一項前段之過失傷害罪，
    其一過失行為觸犯該二罪名，為異種想像競合犯，應從一重之過失致死罪處斷，
    公訴人雖未就過失傷害罪部分起訴，但此部分已據被害人甲○○之父即法定代理
    人乙○○於警訊時提出告訴（見相驗卷第六頁），既已據合法告訴且與起訴之過
    失致死部分，有想像競合犯之裁判上一罪關係，本院自得併予審理。其肇事後，
    致人死傷，不為無自救能力之被害人簡孟君、甲○○生存必要保護而駕車逃逸，
    係犯刑法第一百八十五條之四之肇事逃逸罪，此部分行為與被害人簡孟君死亡並
    無相當因果關係，已如上述，不成立同法第二百九十四條第二項之遺棄致死罪，
    而係另犯刑法第二百九十四條第一項之普通遺棄罪，公訴人認係犯遺棄致死罪，
    尚有未洽，起訴法條，應予變更，而肇事逃逸罪為普通遺棄罪之特別規定，應優
    先適用肇事逃逸罪論處（見上述說明），此肇事逃逸行為，侵害被害人二人，同
    時觸犯相同二罪名，為同種想像競合犯，亦應從一重處斷，被告所犯上開過失致
    死與肇事逃逸二罪，犯意各別，罪名相異，應分論併罰。
四、原審為科刑之判決，固非無見，惟原判決依過失致死罪與遺棄致死罪，分論併罰
    ，且對於過失傷害甲○○部分，認未告訴，不予審究，尚有未洽，檢察官上訴意
    旨，認應依過失傷害罪與遺棄致死罪，分論併罰，雖無理由，但原判決既有上述
    可議之處，仍應由本院將原判決撤銷改判，審酌被告過失程度非輕，肇事後開車
    逃逸，棄無自救力之被害人不顧，犯後未能坦承全部犯行之態度，及其事後分別
    已與被害人甲○○、簡孟君之家屬達成民事和解，各賠償新台幣六十萬元、二百
   三十萬元（有南投縣名間鄉調解委員會調解筆錄、和解書各一份附偵查卷可按）
    等一切情狀，分別量處如主文第二項所示之刑，並定其應執行之刑。
五、據上論斷，應依刑事訴訟法第三百六十九條第一項前段、第三百六十四條、第二
    百九十九條第一項前段、第三百條，刑法第二百七十六條第一項、第一百八十五
    條之四、第五十五條、第五十一條第五款，罰金罰鍰提高標準條例第一條前段，
    判決如主文。
本案經檢察官丁○○到庭執行職務。
中      華      民      國    八十九     年      九     月    二十      日
                                  臺灣高等法院臺中分院刑事第一庭
                                        審判長法  官  陳  紀  綱
                                              法  官  蕭  錦  鍾
                                              法  官  陳  登  源
右正本證明與原本無異。
肇事逃逸罪得上訴，餘不得上訴。
如不服本判決應於收受送達後十日內向本院提出上訴書狀，其未述上訴之理由者並
得於提起上訴後十日內向本院補提理由書（均須按他造當事人之人數附繕本）。
                                              書記官  林 桂  鳳
中      華      民      國     八十九     年      九      月   二十二   日
所犯法條：
刑法第二百七十六條第一項：
因過失致人於死者，處二年以下有期徒刑、拘役或二千元以下罰金。
刑法第一百八十五條之四：
駕駛動力交通工具肇事，致人死傷而逃逸者，處六月以上五年以下有期徒刑。
                                                                        Ｃ


司法院資訊處製作；財團法人民間司法改革基金會備份。
